最高法院刑事判決　　　　　　九十四年度台上字第二五○四號
　　上　訴　人　甲○○
　　　　　　　　乙　○
　　上 列一 人
　　選任辯護人　李成功律師
上列上訴人等因貪污案件，不服國防部最高軍事法院中華民國九
十三年五月十一日上訴審判決（九十三年度忠判字第三號，起訴
案號：國防部高等軍事法院檢察署九十年度愛偵字第一九號），
提起上訴，本院判決如下：
    主  文
原判決關於乙○部分撤銷，發回國防部最高軍事法院。
其他上訴駁回。
    理  由
一發回（乙○）部分：
本件原判決認定：上訴人乙○於民國八十七年五月至八十九年九
月間，任職國防部採購局工程發包處（下稱發包處）中校工程官
，負責工程招標業務。自八十八年五月二十七日政府採購法施行
後，由於監察人員不再參與工程底價訂定作業，改由發包處承辦
人先行擬定「建議底價」，簽奉長官核准後即為工程底價，因有
泰一營造股份有限公司、泰德工程股份有限公司及泰諭企業有限
公司等集團（下稱泰一集團）之實際負責人許敏楓圖謀行賄乙○
，遂與乙○接觸期約，自八十八年九月起，每月五日給予乙○新
台幣（下同）十二萬元，乙○則於投標前洩漏工程預算，以提高
該集團得標機會，並可避免得標價低於底價八成，被相關單位稽
查及補繳差額保證金，而乙○明知依「國軍營繕工程教則」第○
六○○六條、一、（十）規定「工程預算額款應防止外洩」，竟
基於違背職務收受賄賂及洩漏國防以外秘密之概括犯意，連續將
自己所承辦或因探知他人所承辦招標工程之預算洩漏予許敏楓，
致該集團先後得標「新社基地新建空調機械工程」、「泰山營區
新建水電工程」、「犁頭山營區水電消防空調工程」、「神鷹二
號八九年度左營Ｋ基地土建工程」、「高山頂營區整建工程第三
期」、「4803Ｓ號水電工程」、「4803Ｎ號水電工程」、「4803
Ｇ號工程」、「4803Ｓ號工程」、「4803Ｇ號水電工程」、「神
鷹二號八九年度Ｈ基地水電工程」、「四六五號新建水電工程」
等十二項工程，並分別於八十八年九月八日、十月六日、十一月
九日、八十九年二月十六日、三月八日、四月七日、五月五日、
六月五日、七月五日收受許敏楓按月致贈之十二萬元賄款，及許
敏楓標得前述「泰山營區水電工程」時，另於八十八年十二月三
日及二十三日、八十九年一月十一日分別致贈二十九萬元、四十
九萬元、二十六萬元賄款予乙○收受，標得前述「犁頭山營區水
電工程」時，於八十九年一月三十一日致贈六十八萬元賄款予乙
○收受；其中許敏楓第一次支付乙○之每月賄款十二萬元，係於
八十九年九月八日在泰一營造公司辦公室內，以王科傑個人支票
交付乙○，乙○再持該支票向友人石開麟兌換現金，取得賄款，
其餘賄款則因乙○恐其收受後留有證據，乃要求許敏楓以現金方
式支付，地點則多在泰一營造股份有限公司許敏楓辦公室內、公
司樓下騎樓或臨時約定等，總計收受二百八十萬元等情。因而撤
銷初審對於乙○部分之判決，改判依牽連犯從一重論處乙○依據
法令從事公務之人員，連續對於違背職務之行為收受賄賂罪刑，
固非無見。
惟查：(一)、認定犯罪事實，應依證據，如證據之真實尚欠明瞭，
即不能以擬制推測之方法為判斷之基礎。又有罪之判決書，應於
理由內敘明認定犯罪事實所憑之證據及其認定之理由，否則即有
判決不載理由之違法。原判決認定乙○連續將因探知他人所承辦
招標工程之預算洩漏予許敏楓，致該集團先後得標「新社基地新
建空調機械工程」等十二項工程；然其理由中僅以「許敏楓所指
被告（乙○）洩漏預算之工程雖非全為被告所承辦，然查許敏楓
所指被告洩漏而非其承辦工程之承辦人均與被告同一辦公室，此
亦被告所自承，並有前述工程承辦人吳城、吳宗恩到庭證述屬實
，衡諸常情，如事前不知有人欲窺探預算而預作防範，於辦文或
會辦流程中，同事若有心窺知，並非難事」（見原判決第二六頁
末五行）為其憑以論斷之依據，但所謂「衡諸常情，……如……
，……若……，並非難事」云云，顯屬臆測，難為科刑之基礎，
原判決已有認定犯罪事實不依憑證據及理由欠備之違誤。再者，
發包處處長高樹華在原審中經訊以：「發包處所收到之招標案，
其中文件有無預算？」時，證稱：「有，但是密封的，只有承辦
人才知道」（見原審卷(二)第五九頁反面），如果無訛，送交承辦
人之工程預算，似均屬密件，此就乙○否認其無從就非屬其承辦
之招標工程探知預算，自係有利之證據，原審未予審酌，復未說
明不予採納之理由，同有可議。(二)、審理事實之法院，對於案內
與認定事實、適用法律、罪名成立與否或於公平正義之維護或對
被告之利益有重大關係之一切證據，除認為不必要者外，均應詳
為調查，然後基於調查所得之心證以為判斷之基礎；茍與認定事
實、適用法律有重要關係，或於公平正義之維護或對被告之利益
，有重大關係之事項，在客觀上認為應行調查之證據，又非不易
調查或不能調查，而未依法加以調查，率予判決者，即有軍事審
判法第一百九十七條第十款應於審判期日調查之證據未予調查之
違法。乙○之選任辯護人在原審聲請「調查將許敏楓扣案之帳冊
與其公司與往來銀行之帳戶是否吻合」（見原審卷(一)第一九一頁
），以查明許敏楓之帳冊所載對乙○部分之賄款，有無實際支出
及係由何一帳戶提款給付抑或以其他形態之資金來源支應？又乙
○於原審另以辯護(二)狀聲請傳喚鍾容豪、洪泱泓、宋克昌、譚克
悌，以查證鍾容豪與乙○有無借貸關係、還款時間及十二萬元支
票等項，俾供辯明事實（見原審卷(二)第十八頁）。上開聲請調查
之事項，於乙○之利益有重大關係，原審未予調查，復未敘明不
予調查之理由，自有調查未盡之違法。再者，原判決雖謂「競標
廠商自以事前得知工程預算或底價而予投標最有利於得標，故順
利得標及達到低於底價八成以上之合理標，應均係許敏楓行賄被
告之目的，此為當然之理，並無矛盾之處」（見原判決第三二頁
第十二至十四行），資為其憑以認定許敏楓於投標前有獲得「工
程預算」之實益，故須向乙○行賄之論據。惟乙○以其前在原審
亦聲請向國防部軍備局採購中心函查其前承辦「四五五聯隊前視
紅外線莢艙工廠水電工程」，於八十八年九月三十日開標結果，
泰一集團（泰諭企業有限公司）以低於底價百分之八十之報價為
最低標，經主標人依政府採購法第五十八條規定宣布保留決標，
嗣許敏楓等來函以報價計算錯誤為由，放棄得標權，最後由次低
標得標承攬之開標情形，以證明其若真有提供工程預算情事，何
以許敏楓報價仍低於底價百分之八十？（見原審卷(一)第一四一至
一四二頁），可見許敏楓所稱為取得其洩漏之「工程預算」而加
以行賄，即非事實。上開聲請原審調查之事項，就乙○有無違背
職務洩漏工程預算而收受賄賂之事實認定，即屬有利之證據方法
，原審雖調得乙○承辦「四五五聯隊前視紅外鏡莢艙工廠水電工
程」之相關資料（見原審卷(二)第一九○至二○三頁），然未深入
查明，細心剖析，並於理由內為必要之論述，遽行判決，同有調
查未盡及判決不載理由之違法。乙○上訴意旨指摘原判決不當，
非無理由，應認有發回更審之原因。原判決不另為乙○無罪諭知
之部分，基於審判不可分原則，亦應併予發回。
二駁回（甲○○）部分：
按軍事審判法第一百八十一條第四項規定：被告不服最高軍事法
院宣告有期徒刑以上，或高等軍事法院宣告死刑、無期徒刑之上
訴判決者，得以判決違背法令為理由，向最高法院提起上訴。是
前開案件向本院提起上訴者，應以原判決違背法令為理由，係屬
法定要件。如果上訴理由狀並非依據卷內訴訟資料，具體指摘原
判決不適用何種法則或如何適用不當，或所指摘原判決違法情事
，顯與法律規定得為上訴本院理由之違法情形，不相適合時，均
應認其上訴為違背法律上之程式，予以駁回。上訴人甲○○上訴
意旨略稱：(一)、疲勞訊問本身即是強暴取供，因此畏懼心理所取
得之筆錄無證據能力。原判決謂法務部調查局北部地區機動工作
組（下稱北機組）對甲○○有「疲勞訊問之嫌」，又稱「並無強
暴脅迫等刑求取供等情」，自屬相互矛盾。甲○○既經北機組以
強暴脅迫等方式違法取供，足見同日在國防部高等軍事法院檢察
署及國防部高等軍事法院之自白，顯係受北機組不正取供之心理
影響延續下所致，自無證據能力，原審竟予採信，自違證據法則
。(二)、原判決認定甲○○收受「光華電台遷駐文化營區整建工程
」之賄款三十三萬元部分，泰一集團之帳冊並無支付該筆款項之
記載，許敏楓於初審法院供稱：「帳冊沒寫的就一定沒有支出」
，復在原審證述：「我沒辦法確定三十一萬元及六萬元雜支出是
賄款」，但其在北機組調查時又稱該三十三萬元賄款是送予乙○
；王科傑雖稱三十三萬元是送給甲○○，然與帳冊之記載亦有未
合。另帳冊上之「國醫費用四十萬元」是否送甲○○？許敏楓、
王科傑之供述也不同。足證渠等對於是否「行賄」、「行賄對象
」、「行賄次數」、「犯罪所得」等基本事實之供述有重要之瑕
疵，原審未予究明，徒以許敏楓記憶難免不完整，不如王科傑清
晰云云，並疏於比對王科傑之供述亦與帳冊記載有出入，即遽為
有罪之判決，亦屬違法。原審另認定乙○有部分犯罪不能證明，
係因除許敏楓之陳述及所製作帳冊外，別無其他人證，但同一情
形卻憑帳冊記載認定甲○○有罪，其心證形成前後寬嚴不一，顯
屬矛盾。王科傑之證述，已明白指出許敏楓以做「假帳」及「實
際支出與帳目不符」方式侵占公司財物，自可否定帳冊正確性，
但原判決竟稱王科傑告訴許敏楓侵占公司財物與做假帳無絕對關
係，顯然所認事實與所用證據不符而有證據上理由矛盾之違法。
(三)、關於贈錢地點，究在「仁愛路圓環」或「木柵動物園」與甲
○○碰面？許敏楓、王科傑之證詞也兩相歧異，或可說此無礙於
基本事實之認定，但對於三十三萬元究送給乙○還是甲○○？王
科傑否認轉送四十萬元給甲○○與許敏楓供述亦有矛盾，此均涉
及「收賄」之犯罪對象、犯罪行為、次數多寡之基本事實，有害
事實同一性，渠等矛盾之證詞自無互補性，原判決之論述顯與所
用證據不合，有證據上理由矛盾及不載理由之違法。(四)、王科傑
雖稱曾致贈賄款三十一萬元、三十三萬元及六萬元給甲○○，但
否認四十萬元「國醫費用」部分，且稱：「信封袋裡所裝的我未
察看」、「確實數額我不清楚」、「我是根據調查局許敏楓的筆
錄覺得數額差不多三十三萬元」、「我知道比例就可以推算」等
語，則其既未看到紙袋所包者是否為現金也未清點，所謂之行賄
金額又是其依比例推算或看許敏楓筆錄推測而來，其證言自無證
據能力。又許敏楓既稱：「我不清楚王科傑到底有無將賄款交給
甲○○」、「我始終沒有與甲○○直接接觸」，則其有關交付賄
款給甲○○之說也屬個人臆測之詞。惟原判決竟謂王科傑、許敏
楓之證言非個人臆測或意見之詞，顯有證據上理由矛盾之違法。
(五)、發包處處長高樹華在原審證稱：「會案方式。我們內部一般
會辦程序辦理，先通知監辦單位有購案，沒有分密件或普通件，
我們承辦人一般是持會，有時候忙承辦人會交由文書按文書會辦
規定處理，迄至招標前三天我們才依規定把招標文件隨發文副知
監辦單位」、「授權由首席參謀依一定的要領臨機分配，以公平
為原則」，甲○○在原審亦供稱：「我們監察官是當天才確定由
那位監察官監標，所以都是在標場的時候才提出」、「六個監察
官，均負有監標業務，都是開標當天才確定由那位監察官監標」
，互相參酌以觀，招標案主辦單位將招標文件在招標前三天副知
「監辦單位」，而非會監辦之「監察官」，兩者不可混淆，會標
之監察官是直到招標當日才「依一定的要領臨機分配」而產生，
亦即甲○○所稱之「當天才確定由那位監標」。甲○○就上開程
序之供述與高樹華證詞並無歧異，原判決之論述，明顯混淆「監
察單位」及「當天輪值之監察官」之分野，並與前述證據不合，
而有證據上理由矛盾之違法。(六)、工程預算是公開資訊，非屬秘
密事項，依許敏楓、王科傑在初審法院及高樹華在原審之證詞，
可知公開招標是廠商間價格之競爭，不是底價之競爭，廠商是否
事先知悉底價，對招標事務無利害關係，且廠商自己有能力估算
底價，何須花錢，許敏楓、王科傑亦可從許多管道得知，故工程
預算在客觀上對國家政務不具有利害關係，自非屬國防以外之秘
密。甲○○之選任辯護人在原審就此已有所陳述，原判決不予採
納而未經記載，即有違法。又原判決認許敏楓得知工程底價，可
免於標價低於百分之八十而繳交差額保證金，徒增財務負擔云云
。但依卷內資料而論，並無具體證據顯示出許敏楓之公司因得知
工程預算可使該公司得標及因此不致低於底價百分之八十而免交
保證金，原判決此一認定係以推測或擬制之方法以為裁判基礎。
況原審之辯護意旨已敘及縱使許敏楓之標價不及底價百分之八十
，亦可以銀行保證書代之，不須付出現金擔保，銀行擔保只收手
續費，其費用遠低於行賄金額，自不可能為節省成本卻反而選擇
較高成本之手段來行賄以取得任何公開管道均可得知之工程預算
，原判決不予採納而未說明理由，同屬違法。(七)、王科傑供稱工
程估價與工程底價沒有關連，只知道佣金是得標之代價，其認為
與取得預算沒有直接關連。甲○○供稱：「我因王科傑的老闆是
我老上司的女婿，基於這層情份加上我認為就算告訴他我所能得
知的預估底價，屆時還要經過協議底價會議及競標程序，不一定
就會得標，算是做個順水人情，才免為其難答應幫忙」、「我事
前的確並未與王科傑談到酬謝的事，剛開始純粹只是基於情份而
幫忙，至於許敏楓、王科傑是依照何種標決定酬謝金額我不清楚
」等語，則甲○○縱然有所謂「洩漏預估底價」之行為，但並非
基於要求、期約、收受賄賂之意圖，而是基於許敏楓乃其老上司
之女婿這層關係而做「順水人情」去「洩漏工程預估底價」，因
雙方並未談及「酬謝之事」，自無期約及交付賄賂之事。上開有
利於甲○○即足以證明本件縱有收錢亦與工程預算洩漏及甲○○
之職務無關之辯護意旨，原審竟恝置不論，依軍事審判法第一百
九十七條第十四款、第十五款，當然違背法令。(八)、王科傑於初
審法院稱佣金為二千萬元以內，是百分之二；二千萬元至七千萬
元間，是百分之一‧五；七千萬元以上，是百分之一；初審判決
認定「光華電台遷駐文化營區整建工程」決標價為一千六百四十
五萬元，則百分之二應為三十二萬九千元，「林子口營區整建工
程」決標價為二千零四十七萬元，百分之一‧五應為三十萬七千
元，「海湖營區靶場改善工程」決標價為三百零七萬元，百分之
二應為六萬一千元，與許敏楓、王科傑所稱三十三萬元、三十一
萬元、六萬元不符，且得標金額百分之二至百分之三以上部分，
卻憑空消失，所謂行賄，純屬捏造，原審予以採信，不無違法云
云。
惟查：原判決綜合全案證據資料，本於事實審法院職權推理之作
用，認定甲○○為國防部採購局中校監察官，乃依據法令從事公
務之人員，於擔任監察官期間確有連續對於違背職務之行為收受
泰一集團經由王科傑致送之賄賂三十三萬元、三十一萬元及六萬
元（總計七十萬元）之犯行，已詳細說明其採證認事之理由。所
為論斷，亦俱有卷證資料可資覆按。上訴意旨對原審之論斷，究
有何違背經驗法則或論理法則之違法情形，並未依據卷內資料，
為具體之指摘。且查：(一)、原判決已敘明北機組調查中對甲○○
為詢問時，因違反夜間詢問須經受詢問人明示同意之規定及有施
以疲勞詢問之情形，故該詢問筆錄不具證據能力；然甲○○嗣在
國防部高等軍事法院檢察署軍事檢察官偵查中及國防部高等軍事
法院訊問時，分別自白其有收受泰一集團標得「光華電台遷駐文
化營區整建工程」而致送三十三萬元及「林子口營區整建工程」
之三十一萬元等賄賂情節時，並無遭受違反法定程序之訊問或有
強暴、脅迫、利誘、詐欺、違法羈押或其他不正方法取供之情形
，其在上開軍事偵查及軍事法院中之自白，自具證據能力。甲○
○上訴意旨徒以其前揭自白係受北機組不正取供之心理影響延續
下所致，並無證據能力云云，據以指摘原判決違法，係以自己主
觀之說詞，為單純之事實上爭辯，依首開說明，自難認係適法之
第三審上訴理由。(二)、證據之取捨及證據之證明力如何，由事實
審法院依其調查證據所得心證自由判斷。供述證據前後，雖稍有
參差或互相矛盾，事實審法院非不可本於經驗法則斟酌其他證據
作合理之比較定其取捨，從而供述證據之一部認為真實者予以採
取，亦非證據法則所不許。原審既已在判決內說明其就案內所有
證據本於調查所得心證，分別定其取捨而為甲○○確有收受泰一
集團標得「光華電台遷駐文化營區整建工程」後致送賄款三十三
萬元等事實判斷之理由，核無違背證據法則之情形，自屬原審採
證認事之職權行使，非可任意指摘，以為第三審上訴理由。上訴
意旨對原審之論斷，究有何違背經驗法則或論理法則等違法情形
，並未依據卷內資料為具體之指摘，仍執陳詞，徒然摘取原審捨
棄不採之證據及已說明之事項，漫事指摘，復為單純之事實上爭
執，殊非得據為合法上訴第三審之理由。(三)、發包處處長高樹華
在原審所陳：「授權由首席參謀依一定的要領臨機分配」，係針
對發包處如何分配工程招標採購業務而為證述（見原審卷(二)第五
九頁反面），並非指稱會標之監察官是在招標當日才「依一定的
要領臨機分配」而決定人選；且原判決理由中就監辦單位不可能
在開標當日始指派監察官之論述（見原判決第十五頁第十三至十
五行），亦無混淆「監察單位」與「當天輪值之監察官」之情形
。上訴意旨，斷取高樹華部分之供述，執以指摘原判決有證據上
理由矛盾之違法云云，即顯非依據卷證資料而為指摘，要非上訴
第三審之適法理由。(四)、原審已就工程底價，如何係屬國防以外
應秘密之事項，及就甲○○所辯工程預算（預算底價）非屬秘密
事項云云，如何不足採納，於判決理由內詳加說明及指駁（見原
判決第八頁末六行、第十六頁第五行至次頁第八行），並無不採
納上開辯護意旨未經記載理由之情形。又原審綜核甲○○於軍事
檢察官偵查中及初審法院時自白收賄，證人許敏楓、王科傑之證
詞，扣案帳冊明細表、工程招標紀錄，卷附甲○○於案發後將泰
一集團所提供行動電話寄還王科傑之郵局存條影本等證據，並參
酌全案其餘卷證資料，已可為甲○○與王科傑期約賄賂並連續三
次收受賄款之事實判斷，復於理由中說明論列其依憑，縱未就甲
○○在原審中所稱：許敏楓之標價不及底價百分之八十，亦可以
銀行保證書代之，不須付出現金擔保，銀行擔保只收手續費，其
費用遠低於行賄金額，自不可能為節省成本卻反而選擇較高成本
之手段來行賄以取得任何公開管道均可得知之工程預算；暨甲○
○是基於許敏楓乃其老上司之女婿，始「順水人情」去「洩漏工
程預估底價」，雙方並未談及「酬謝之事」，自無期約及交付賄
賂之事云云等辯護意旨，於判決中說明不予採納之理由，而有微
疵，但此於判決之結果顯無影響，依刑事訴訟法第三百八十條規
定，仍不得據為合法之第三審上訴理由。至其餘上訴意旨所執各
詞，原判決或已在理由內逐一論斷綦詳，並無如甲○○所云之違
法；或僅屬就與犯罪構成事實無關之枝節問題，漫為爭辯，均顯
與法律規定得為第三審上訴理由之違法情形，不相適合。其上訴
違背法律上之程式，應予駁回。
據上論結，應依軍事審判法第二百零六條第一項但書，刑事訴訟
法第三百九十七條、第四百零一條、第三百九十五條前段，判決
如主文。
中　　華　　民　　國　九十四　年　　五　　月　 十二 　日
                      最高法院刑事第十二庭
                          審判長法官  謝　俊　雄
                                法官  陳　世　雄
                                法官  蘇　振　堂
                                法官  吳　信　銘
                                法官  徐　文　亮
      本件正本證明與原本無異
                                      書  記  官
中　　華　　民　　國　九十四　年　　五　　月　 十八　 日
                                                      Ｔ
